ACORDAO-COMPLETO-2454692

ACÓRDÃO 3525/2021 ATA 6/2021 - PRIMEIRA CÂMARA

VISTOS, relatados e discutidos estes autos que tratam de ato de concessão de aposentadoria emitido pela Fundação Universidade Federal do Maranhão;
ACORDAM os Ministros do Tribunal de Contas da União, reunidos em Sessão da 1ª Câmara, nos termos dos arts. 71, inciso III, da Constituição Federal, 1º, inciso V, e 39, inciso II, da Lei 8.443/1992 e 260, § 1º e 5º, do RITCU, ante as razões expostas pelo Relator, em:
9.1. determinar a Sefip que:
9.1.1. faça consignar, na base de dados do sistema Sisac, a anotação de registro tácito do ato emitido em favor da Sra. Flor de Maria Pires Mendes (XXX.448.403-XX) ;
9.1.2. obtenha, junto à Universidade Federal do Maranhão, os elementos necessários à aferição da regularidade do pagamento da parcela judicial atualmente presente nos proventos da Sra. Flor de Maria Pires Mendes, no valor de R$ 6.107,92, a exemplo da memória de cálculo da referida parcela e dos tempos ocupados pela interessada em funções comissionadas, e, uma vez identificada eventual irregularidade, adote, se for o caso, as providências cabíveis para sua revisão de ofício.

Apreciação para fins de registro de ato de concessão de aposentadoria.

Primeira Câmara

Fundação Universidade Federal do Maranhão.

3. Interessada: Flor de Maria Pires Mendes (XXX.448.403-XX).

13.1. Ministros presentes: Walton Alencar Rodrigues (Presidente), Benjamin Zymler, Vital do Rêgo (Relator) e Jorge Oliveira.
13.2. Ministro-Substituto presente: Augusto Sherman Cavalcanti.

VITAL DO RÊGO

Adoto como relatório, com os devidos ajustes de forma, o parecer elaborado no âmbito do Ministério Público junto ao TCU, representado nestes autos pelo Procurador Dr. Rodrigo Medeiros de Lima (peça 12) , a seguir transcrito:
Cuida-se da análise do ato de aposentadoria de Flor de Maria Pires Mendes (peça 5) emitido pela Fundação Universidade Federal do Maranhão.
2.	Ao analisar o ato a Secretaria de Fiscalização de Pessoal (Sefip) observou a inclusão de parcela judicial, no valor de R$ 6.107,92, nos proventos de aposentadoria da interessada. Mas concluiu que o pagamento da parcela está regular, e o ato pode ser apreciado pela legalidade, uma vez que a inativa é beneficiária da ação ordinária 0050597-72.2014.401.3700 que tramitou na Justiça Federal-MA, que deu provimento ao pedido da autora para manutenção do pagamento dos vencimentos e proventos decorrentes de cargos acumulados na instituição, sem a incidência do abate-teto. A unidade técnica consignou que o TCU passou a decidir nesse mesmo sentido a partir da prolação do Acórdão 501/2018-TCU-Plenário (peça 7) .
II
3.	Como dito, o ato em análise trata da aposentadoria da Sra. Flor de Maria no cargo de professor do magistério superior em regime de dedicação exclusiva. A concessão é vigente desde 1/10/2014 e tem por fundamento o art. 3º da Emenda Constitucional 47/2005. Com base nas informações do ato verifica-se que a interessada cumpriu todos os requisitos para a obtenção da aposentadoria da forma como concedida (peça 5) .
4.	Ocorre que a Sra. Flor de Maria possui outra aposentadoria no cargo de professor do magistério superior, na mesma universidade, também no regime de dedicação exclusiva. Essa concessão tem vigência desde 26/12/1991 (peça 10) .
5.	As informações constantes do Sisac/e-Pessoal e do Siape revelam que não houve exercício concomitante dos cargos acumulados (peça 10) . Contudo, a jurisprudência do TCU é no sentido de que é ilegal a acumulação de aposentadoria de professor em regime de dedicação exclusiva com outra aposentadoria ou reforma, mesmo que não tenha havido exercício concomitante dos cargos, já que a acumulação de proventos de aposentadoria segue a regra da acumulação na atividade, nos termos do art. 40, § 6º, da Constituição. Ou seja, cargos, empregos e funções públicas não acumuláveis na atividade não permitem a percepção cumulativa dos correspondentes proventos de aposentadoria (e.g. Acórdão 10956/2015-TCU-Segunda Câmara) ..
6.	O inciso I do art. 14 do Decreto 94.664/1987, que aprovou o Plano Único de Classificação e Retribuição de Cargos e Empregos instituído pela Lei 7.596/1987, estabelece que (grifos inseridos) :
Art. 14. O Professor da carreira do Magistério Superior será submetido a um dos seguintes regimes de trabalho:
I - dedicação exclusiva, com obrigação de prestar quarenta horas semanais de trabalho em dois turnos diários completos e impedimento do exercício de outra atividade remunerada, pública ou privada;
 (...) 
7.	Desse modo, opinamos pela ilegalidade e negativa de registro do ato de Flor de Maria Pires Mendes (peça 5) .
8.	O ato foi enviado ao TCU em 22/2/2016 (peça 5) , de modo que pode ser apreciado sem a realização de oitiva prévia da interessada, nos termos do entendimento firmado pelo Acórdão 587/2011-TCU-Plenário.
9.	Registra-se que a situação da interessada pode ser regularizada mediante opção entre a mudança de regime de dedicação exclusiva nos dois cargos de professor, de forma a manter ambas as aposentadorias, ou a escolha por um dos cargos em questão, haja vista a incompatibilidade de acumulação de cargos, em decorrência do regime de dedicação exclusiva. Essa foi a solução adotada pelo Acórdão 8845/2019-TCU-Primeira Câmara, após apreciar situação semelhante a tratada nestes autos.
10.	 No que concerne à regularidade da parcela de decisão judicial, no valor de R$ 6.107,92, inserida nos proventos de aposentadoria da interessada, há indícios de cumprimento incorreto do provimento judicial, consoante os apontamentos a seguir.
11.	 De fato, a Sra. Flor de Maria é beneficiária de decisão judicial que julgou procedente o seu pedido "para condenar a Universidade Federal do Maranhão - UFMA a se abster de efetivar descontos na remuneração da autora a título de abate-teto, desde que concernente à soma dos vencimentos do cargo de professora e dos proventos de servidora, os quais devem, para tal fim, ser considerados isoladamente" (peça 3, p. 9) .
12.	 Como bem lembrado pela unidade técnica, a jurisprudência atual do TCU é no sentido de que o teto remuneratório constitucional deve incidir sobre cada um dos vínculos legalmente acumulados pelo servidor. Esse entendimento foi inaugurado com a prolação do Acórdão 501/2018-TCU-Plenário ao responder Consulta formulada pela Câmara dos Deputados acerca de dúvidas relacionadas à incidência do teto remuneratório previsto no inciso XI do art. 37 da Constituição Federal em relação à percepção cumulativa de vencimentos e/ou proventos decorrentes da acumulação de cargos públicos (grifos inseridos) :
9.1. conhecer da presente Consulta, por preencher os requisitos de admissibilidade previstos no art. 1º, XVII, da Lei 8.443/1992 c/c art. 264, VI, do RI/TCU, para responder ao consulente que:
9.1.1. com fulcro na norma jurídica colhida de julgados que examinaram a matéria, na coerência sistemática e lógico-jurídica dos preceitos constitucionais e nos princípios hermenêuticos da unidade da Constituição e da concordância prática ou harmonização, e tendo em vista ainda que não há espaço na ordem constitucional vigente para trabalho não remunerado, o servidor público faz jus a receber concomitantemente vencimentos ou proventos decorrentes de acumulação de cargos autorizada pelo art. 37, inciso XVI, da Constituição Federal, estando ou não envolvidos entes federados, fontes ou Poderes distintos, ainda que a soma resulte em montante superior ao teto especificado no art. 37, inciso XI, da CF, devendo incidir o referido limite constitucional sobre cada um dos vínculos, per si, assim considerados de forma isolada, com contagem separada para fins de teto vencimental;
 (...) 
13. Desse modo, ainda que a Sra. Flor de Maria não tivesse obtido provimento judicial favorável para apuração do teto constitucional sobre cada um dos vínculos considerados de forma isolada, a jurisprudência atual do TCU ampara tal procedimento.
14.	 Todavia, o somatório dos rendimentos da interessada, relativos aos dois vínculos (peça 11) , não alcança o valor atual do teto remuneratório, que é de R$ 39.293,32, consoante art. 1º da Lei 13.752/2018.
15.	 Desse modo, não há justificativa para a inserção da parcela de decisão judicial nos proventos de aposentadoria, sendo necessária a realização de diligência à unidade jurisdicionada solicitando esclarecimentos e memória de cálculo da referida parcela.
16. A despeito disso, e considerando nossa proposta de ilegalidade do ato em face da acumulação de aposentadorias em dois cargos de professor do magistério superior no regime de dedicação exclusiva, e o fato de o ato estar prestes a completar 5 anos no Tribunal, sugerimos que seja expedida determinação à universidade para que ao cadastrar novo ato no e-Pessoal anexe a memória de cálculo da parcela judicial e preste os esclarecimentos julgados pertinentes acerca do pagamento da multicitada parcela de decisão judicial à interessada.
Eis o Relatório.

não há.

Procurador Rodrigo Medeiros de Lima.

APOSENTADORIA. ACUMULAÇÃO DE DUAS APOSENTADORIAS DE PROFESSOR EM REGIME DE DEDICAÇÃO EXCLUSIVA. EXERCÍCIO DE ATIVIDADES NÃO CONCOMITANTES. POSSIBILIDADE. PARCELA JUDICIAL CUJA AFERIÇÃO DE LEGALIDADE DEMANDA ESCLARECIMENTOS DO GESTOR. REGISTRO TÁCITO VERIFICADO. DETERMINAÇÕES.

APOSENTADORIA (APOS)

Secretaria de Fiscalização de Integridade de Atos e Pagamentos de Pessoal e de Benefícios Sociais (Sefip).

Aprecia-se, nesta oportunidade, ato de concessão de aposentadoria emitido pela Fundação Universidade Federal do Maranhão em favor da ex-servidora Flor de Maria Pires Mendes. 
A Sefip, na instrução de peça 5, propõe considerar legal a concessão em epígrafe. Em síntese, a unidade técnica teceu as seguintes considerações acerca do ato em análise:
"Em exame realizado na ficha financeira da interessada, constatou-se a inclusão de parcela judicial, no valor de R$ 6.107,92. Referida rubrica é oriunda do processo judicial 0050597- 72.2014.401.3700, junto à Justiça Federal do Maranhão, e refere-se a pedido da servidora de aplicação do limite do abate-teto calculado individualmente em relação aos proventos das aposentadorias."
Fundamentando sua conclusão no entendimento firmado no Acórdão 501/2018-TCU-Plenário, a unidade técnica concluiu:
"Em razão do exposto e tendo em vista as análises realizadas no ato de concessão de aposentadoria de Flor de Maria Pires Mendes, esta Unidade Técnica considera que o ato em tela pode receber a chancela de legalidade e o registro por esta Egrégia Corte."
O Ministério Público junto ao TCU dissentiu das conclusões da Sefip. Isso, porque, o MPTCU identificou que a servidora Flor de Maria Pires Mendes acumula dois cargos de professor no regime de dedicação exclusiva na mesma instituição, sendo que um dos vínculos é referente à concessão que se analisa nos presentes autos. Para a rubrica judicial no valor de R$ 6.170,92, o MPTCU sustenta haver indícios de cumprimento incorreto do provimento judicial. Nesse caso, por não haver informações suficientes nos autos, o Parquet propõe que seja expedida determinação à universidade para que, ao cadastrar novo ato no e-Pessoal, anexe a memória de cálculo da parcela judicial e preste os esclarecimentos julgados pertinentes acerca do pagamento da multicitada parcela de decisão judicial à interessada.
II
Dissinto do entendimento perfilhado pelo MPTCU quanto à ilegalidade da percepção de proventos decorrentes dos dois cargos de professor com dedicação exclusiva ocupados pela Sra. Flor de Maria Pires Mendes, pelas razões que passo a expor.
Consoante se verifica no extrato de peça 10, a interessada Flor de Maria Pires Mendes acumula dois benefícios: um referente a aposentadoria de professor em regime de dedicação exclusiva, concedida em 26/12/1991; e a presente concessão, igualmente no regime de dedicação exclusiva, concedida em 1/10/2014. Vale mencionar que a inativa passou a ocupar o segundo cargo a partir de 27/3/1992, momento em que já se encontrava inativa no primeiro cargo.
Em situações como a que ocorre nos presentes autos, esta Corte tem se manifestado no sentido de que: 
 "em se tratando de proventos de aposentadoria de cargo exercido em regime de dedicação exclusiva, a acumulação com proventos de outro cargo só será lícita se ambos os cargos forem acumuláveis na atividade e tiverem sido exercidos em períodos distintos, haja vista a previsão constitucional de compatibilidade de horários para a acumulação lícita de cargos e a imposição legal no sentido de que o regime de dedicação exclusiva impede o seu titular de exercer outro cargo, emprego ou função no âmbito da administração pública (Acórdão 12363/2020-TCU-Primeira Câmara) "
No mesmo sentido é a jurisprudência pacífica do Superior Tribunal de Justiça. Senão vejamos:
PROCESSUAL CIVIL E ADMINISTRATIVO. AGRAVO REGIMENTAL NO AGRAVO EM RECURSO ESPECIAL. PROFESSOR. DEDICAÇÃO EXCLUSIVA. CUMULAÇÃO COM OS PROVENTOS DE APOSENTADORIA ANTERIOR. POSSIBILIDADE.
1. A jurisprudência desta Corte entende ser possível a cumulação de proventos de professor decorrentes dos respectivos cargos em dedicação exclusiva, desde que tenham sido exercidos em períodos distintos pois, nessa hipótese, resta perfeitamente observado o requisito da compatibilidade de horários. Precedentes: AgRg no REsp 992.492/RJ, Rel. Ministro Napoleão Nunes Maia Filho, Quinta Turma, DJe 25/10/2010; REsp 872.503/RO, Rel. Ministra Laurita Vaz, Quinta Turma, DJe 29/11/2010; AgRg no AgRg no REsp 817168/RJ, Rel. Ministro Og Fernandes, Sexta Turma, DJe 3/8/2011.
2. Agravo regimental não provido" (AgRg no AREsp 548537, rel. Min. Benedito Gonçalves, Primeira Turma, DJe 5/3/2015) .
No caso dos autos, a Sra. Flor de Maria Pires Mendes se aposentou no primeiro cargo de professor com dedicação exclusiva em cargo 26/12/1991 e somente veio a ingressar no segundo cargo (cujo ato de aposentadoria se analisa nos presentes autos) em 27/3/1992. Portanto, não houve concomitância nos períodos, inferindo-se que restou observada a compatibilidade de horários. Regular, pois, a acumulação questionada pelo MPTCU.
Quanto à rubrica judicial no valor de R$ 6.107,92, destaco que a referida vantagem não tem relação com a decisão judicial mencionada pela Sefip (peças 3 e 4) . A rubrica decorrente de decisão judicial já estava presente nos proventos da inativa antes mesmo de se implantar a rubrica de abate teto, que foi aplicada nos seus proventos até o mês de março de 2019. Além disso, o somatório das remunerações decorrentes dos dois cargos ocupados pela interessada não ultrapassa o teto remuneratório, atualmente no valor de R$ 39.200,00.
Pesquisando no site da Justiça Federal do Maranhão, minha assessoria identificou que há outra ação judicial movida pela interessada na qual ela não obteve sucesso. Trata-se do processo 0045003-77.2014.4.01.3700, que tramitou na 5ª Vara Federal de São Luís e cuja discussão se refere à redução de vantagens incorporadas em decorrência da ocupação de funções comissionadas instituídas pela Portaria MEC 474/1987. Nesse sentido, transcrevo o pedido da demanda:
Aduzem que foram intimados pela Ré para tomar ciência da diminuição de seus proventos, argumentando que as vantagens incorporadas sob a rubrica FC (Função Comissionada) , instituída pela Portaria MEC nº 474/1987, integram seu patrimônio há mais de vinte anos, restando, ainda, resguardadas pelo fenômeno da coisa julgada, proveniente do Mandado de Segurança nº 2000.37.00.000726-0, implicando em rediscussão da matéria já esgotada pela via judicial.
Na sentença, o magistrado destaca os dois pedidos formulados pela inativa, a saber: (i) abstenção de redução de seus quintos incorporados; e (ii) abstenção de descontos em contracheque, a título de reposição ao erário, de quantias recebidas a maior por suposto erro da Administração. Ao decidir, o juiz rejeita o primeiro pedido e acolhe o segundo. Nesse sentido, transcrevo os excertos relevantes do processo em questão:
Em relação ao primeiro pedido, entendo, que o transcurso de mais de 05 (cinco) anos desde o pretenso equívoco cometido pela Administração no cálculo do valor dos quintos incorporados não configura a decadência a que alude o artigo 54 da Lei 9.784/1999, pois que a relação em tela é de trato sucessivo, cuja lesão ao erário renova-se mês a mês. 
De todo modo, a jurisprudência do Supremo Tribunal Federal consolidou o entendimento de que a concessão de aposentadoria e pensão estatutária é ato administrativo complexo, que somente se torna ato perfeito e acabado após seu exame e registro pelo Tribunal de Contas da União (nesse sentido: MS 26.085, Rel. Min. Carmen Lúcia, julgado em 7.4.2008; MS 26.320, Rel. Min. Marco Aurélio, Primeira Turma, DJe 17.8.2011; e MS 25.409, Rel. Min. Sepúlveda Pertence, DJ 18.5.2007) . 
Destarte, não merece trânsito a alegação de que estaria esgotado o prazo para a Administração rever o valor das aposentadorias e pensões da Autora se não consta dos autos comprovação de que já houve o respectivo registro pelo TCU. 
No mais, entendo que o relatório de auditoria em que se ampara a notificação impugnadas cuidou apenas de verificar o alcance preciso da sentença mandamental prolatada no Mandado de Segurança n. 2000.37.00.00.000726-0/MA, razão pela qual não vislumbro a ocorrência de ofensa à coisa julgada.
Destaco que o valor da rubrica judicial aqui discutida, por ocasião da vigência do ato (peça 5) era de R$ 8.967,83 e atualmente foi reduzido para R$ 6.107,92. Tal situação permite inferir que a rubrica judicial em discussão se refere à incorporação de quintos de FC dados pela Portaria MEC 474/1987, com fundamento no Mandado de Segurança 2000.37.00.00.000726-0/MA. 
A despeito de tal fato, não há no ato de peça 5 nenhuma informação a respeito dos períodos ocupados em funções comissionadas pela ex-servidora Flor de Maria Pires Mendes, situação que impede a formulação de juízo de legalidade a respeito do pagamento em destaque. Por tal razão, se faz necessário esclarecer junto à Universidade Federal do Maranhão os termos em que se deu o pagamento da parcela judicial atualmente percebida no valor de R$ 6.107,92 bem como aferir os tempos ocupados em funções comissionadas pela interessada.
Destaco, por fim, que o ato em comento completou, em 22/2/2021, cinco anos desde sua disponibilização ao TCU. Por tal razão e considerando o que restou decidido no RE 636.553, o ato em epígrafe encontra-se registrado tacitamente desde então. Nessa situação, cabe determinar à Sefip que faça consignar na base de dados do sistema Sisac a anotação de registro tácito, sem prejuízo de obter junto, à entidade, os esclarecimentos acerca da rubrica judicial mencionada para, se for o caso, propor a revisão de ofício do ato em comento.
Ante o exposto, VOTO para que seja adotada a minuta de acórdão que ora trago ao exame deste Colegiado.
TCU, Sala das Sessões Ministro Luciano Brandão Alves de Souza, em 9 de março de 2021.
Ministro VITAL DO RÊGO 
Relator